【裁判字號】    94,訴,1181
【裁判日期】    950815
【裁判案由】    確認房屋所有權
【裁判全文】
臺灣桃園地方法院民事判決              94年度訴字第1181號
原      告  丁○○
            庚○○
            壬○○
            戊○○
            辛○○
            丙○○
            陳哲鏞
兼上列七人
共      同
訴訟代理人  己○○○  住桃園縣.
被      告  乙○○    住桃園縣.
            癸○○    住桃園縣.
上列當事人間請求確認房屋所有權事件，於民國95年8 月1 日辯
論終結，本院判決如下：
    主  文
原告之訴駁回。
訴訟費用由原告負擔。
    事  實
甲、原告方面：
一、聲明：確認坐落桃園縣桃園市○○○段509-7 地號土地上門
    牌號碼桃園縣桃園市○○路240 號之1 鐵皮屋建物（面積16
    3 平方公尺）為原告等人所有。
二、陳述：
  (一)坐落桃園縣桃園市○○○段509-7 地號土地雖為被告所有，
    惟坐落其上圓弧型屋頂鐵皮屋右半邊建物（即同市○○路24
    0 之1 號建物、下稱系爭建物）係原告之被繼承人陳文章於
    民國74年間建造而原始取得所有權，有被告之同意書及建物
    使用執照等為證，陳文章於民國86年1 月24日死亡後，原告
    依法繼承系爭建物所有權。詎被告乙○○未經原告同意，擅
    將系爭建物出租予被告癸○○使用，原告與被告多次協調，
    被告均置之不理，故有訴請確認系爭建物為原告所有之必要
    。
  (二)因桃園縣政府稅捐處將系爭建物房屋稅併入原告所有之桃園
    縣桃園市○○路244 號房屋（下稱244 號房屋）內一起課稅
    ，原告本不知系爭建物為陳文章所建造，誤以為是被告乙○○所有，於向桃園市公所申請調解時，要求被告乙○○分擔
    244 號房屋稅款，惟事後原告依稅籍資料及建物使用執照之
    記載，得知系爭建物為陳文章所建造，原告因此繼承而取得
    ，是桃園市公所之調解結果，顯有錯誤，自不得為系爭建物
    屬於被告乙○○所有之證明。
  (三)系爭建物係陳文章於74年間因增建244 號房屋（坐落同上段
    509-5 地號土地）加強磚造三、四樓房屋時，一併申請建築
    執照，屬同一門牌號碼及建物使用執照，因被告乙○○為系
    爭建物所坐落之土地所有人，伊乃向桃園市政府申請設立另
    一新門牌號碼（即桃園市○○路240-1 號），惟不論系爭建
    物門牌號碼為何，系爭建物為陳文章所建造，原告則因繼承
    取得建物所有權等情，至為明確。
三、證據：提出房屋稅籍證明、土地使用權同意書、桃園縣政府
    建設局使用執照、土地登記謄本、租賃契約書等影本各一件
    、照片十一紙等為證。
乙、被告方面：
一、聲明：原告之訴駁回。
二、陳述：
  (一)系爭建物係被告乙○○與原告之被繼承人陳文章兄弟二人於
    63年間為經營汽車修理廠時共同出資搭建，原來之建物只有
    遮避風雨功能，做為汽車修理廠使用，故只有石綿瓦屋簷，
    並無房屋外牆，嗣後因被告乙○○與陳文章兄弟二人就汽車
    修理廠之經營理念不同而拆夥，雙方協議將建物按各自土地
    坐落位置分割，一人一半，各自取得所有權及管理、使用權
    ，即陳文章取得桃園市○○○段509-6 地號土地上建物（即
    圓弧型屋頂房屋左半邊），被告乙○○取得同段509-7 地號
    土地上建物（即圓弧型屋頂房屋右半邊）
  (二)因63年間之建物屋簷長年使用且年久失修，致屋簷破損不堪
    ，漏水連連，被告乙○○乃於85年間將石綿瓦屋簷全部拆除
    ，將之大幅度翻修改為鐵皮屋簷，此可比對卷內同段509-5
    地號上四層房屋建築竣工時所拍攝照片時所示屋簷，僅有一
    露空石綿瓦材質屋簷，並非系爭建物之現況，而系爭建物現
    況屋簷為「鐵皮」材質，可見系爭建物之現狀，係85年間翻
    修時始完成之建物，非原告所稱於74年間即建造者，足見被
    告所言屬實，故原告以74年間之舊有建築或建物使用執照，
    誆稱系爭建物為其所有，實無理由。
  (三)原告提出之土地使用同意書，其上簽名及印章均非被告乙○○所簽及蓋印，係他人偽造，此因陳文章於74年間因欲增建
    介壽路244 號房屋之三、四樓層，鑑於當時之空地比例不符
    建築法令，未經被告同意，擅自將其建造執照申請書之面積
    ，加上被告乙○○所有之大樹林段509 之7 地號土地，使其
    增建房屋合法化，故建物使用執照才會有上開土地地號。惟
    系爭建物既屬違章建築，如何能合法申請使用執照，被告乙○○曾函詢桃園縣政府，經該府函覆稱大樹林段509-7 地號
    土地上並無任何核發建物建照之記載，故原告提出之建物使
    用執照，其所指之建物，自非系爭建物。
  (四)原告因系爭建物之稅捐分擔事宜，在桃園市公所與被告乙○○調解，因系爭建物與244 號房屋合併課稅，乙○○同意分
    擔其房屋稅金，由此可證原告亦認系爭建物為乙○○所有，
    才會要求乙○○分擔房屋稅金。從而，原告之訴，應為無理
    由。
  (五)被告癸○○雖曾承租系爭建物使用，惟在94年3 月底時即已
    退租，現在已沒有使用系爭建物，故原告與被告乙○○間就
    系爭建物所有權之歸屬所發生之爭議，自與被告癸○○無涉
    。
三、證據：提出桃園縣政府93年9月2日府工建字第0930224839號
    函、桃園市調解委員會調解書、門牌初編證明書、房屋租賃
    契約書等影本各一件、系爭房屋現況照片三紙為證，並請求
    訊問證人吳清源、甲○○。
丙、本院依職權函桃園縣桃園地政事務所（下稱桃園地政事務所
    ）會同至現場履勘及測量系爭房屋；函桃園縣政府建設局提
    供坐落桃園市○○路244 號及240 之1 號房屋之使用執照及
    申請書等全部資料。
    理  由
一、原告之被繼承人陳文章於86年1 月24日死亡，其繼承人有己○○○、丁○○、陳中和、庚○○、壬○○、辛○○、戊○○、陳哲鏞、丙○○等人，有原告提出之戶籍謄本及繼承系
    統表在卷可參，因原告主張系爭建物為繼承取得陳文章之財
    產，為公同共有物，故原告追加陳哲鏞為原告之一，於法並
    無不合；又繼承人中之陳中和雖未同列為本件原告，惟「按
    不動產之公同共有人，若僅存甲、乙二人，而甲又所在不明
    ，事實上無從取得其同意，則乙就公同共有不動產之全部，
    為公同共有人全體之利益計，對於第三人為回贖之請求，要
    難謂為當事人不適格。」司法院25年院字第1425號著有解釋
    可參，本件原告請求確認系爭建物為原告等人所有，自係為
    公同共有人全體之利益計，故繼承人陳中和雖未一同起訴，
    要難謂原告之當事人有不適格之情形，先此敘明。
二、又確認法律關係之訴，非原告有即受確認判決之法律上利益
    者，不得提起之；確認證書真偽或為法律關係基礎事實存否
    之訴，亦同。民事訴訟法第247 條第1 項定有明文，所謂即
    受確認判決之法律上利益，係指法律關係之存否不明確，原
    告主觀上認其在法律上之地位有不安之狀態存在，且此種不
    安之狀態，能以確認判決將之除去者而言，若縱經法院判決
    確認，亦不能除去其不安之狀態者，即難認有受確認判決之
    法律上利益。最高法院52年台上字第1240號亦有判例可參，
    本件原告主張系爭建物為其被繼承人陳文章原始取得，而由
    原告繼承取得所有權，惟此為被告乙○○所否認；是原告主
    張系爭建物為其所有一事，因被告乙○○之否認而為不明確
    ，原告就此法律上之地位即有不安之狀態，而此不安之狀態
    ，復得以本件確認判決予以除去，是原告自有提起確認之訴
    之法律上利益。
三、原告主張坐落桃園市○○○段509-7 地號土地雖為被告乙○○所有，坐落其上同市○○路240 之1 號圓弧屋頂鐵皮屋右
    半邊為未辦理保存登記之建物等情，有土地登記謄本、桃園
    縣政府府工建字第0950027533號函（內含建物使用執照申請
    書、建造執照）在卷可稽，經本院會同桃園地政事務所之人
    員至現場履勘並測量，製有本院94年11月4 日勘驗筆錄及桃
    園地政事務所之土地複丈成果圖在卷可參，被告對此並不爭
    執，堪認此部分事實為真。
四、原告又主張系爭建物係被繼承人陳文章於74年間建造而原始
    取得，陳文章死亡後由原告等人繼承取得，被告乙○○未經
    原告同意，擅將系爭建物出租予被告癸○○，經協調被告返
    還系爭建物，被告均置之不理，故訴請確認系爭建物為原告
    所有等語，被告乙○○則予否認，稱系爭建物並非原告所有
    ，實為其所有等語置辯。經查：
  (一)按確認不動產所有權歸屬之訴，應由原告提出確切證據，證
    明所有權歸屬於己，若原告不能為切當之證明，而依法院調
    查復不能得相當之憑信者，則無論被告能否舉出反證，及所
    舉反證是否可信均可不問。有最高法院19年度上字第1039號
    判例要旨可供參考。是當事人如係請求確認不動產所有權歸
    屬於己，自應提出相當確切、充足之證據，以資證明不動產
    之產權確屬於己，如不能舉證證明不動產產權屬於己，而僅
    一再主張他造取得不動產權利之過程有何瑕疵，或指稱他造
    之不動產所有權不存在，縱認他造不能為相反之舉證，亦不
    能因而即認不動產產權確屬於己。
  (二)原告以使用執照申請書及建造執照所載之起造人為陳文章，
    房屋稅本由原告繳納，故認系爭建物為被繼承人陳文章原始
    取得，再由原告繼承取得云云，並提出房屋稅證明、建物使
    用執照等為證。然建物使用執照申請書係由聲請人自行填寫
    ，而建造執照則係主管機關依據上開資料審核後所核發，為
    行政機關管理建築物之方法（見建築法第30條、第31條及第
    70條規定參照），而房屋稅納稅義務人之認定，則為稅捐稽
    徵機關管理課稅所為之方式，均非人民取得不動產所有權之
    法定證據，建物在未辦理第一次所有權保存登記前，其所有
    權屬於出資興建之原始建築人，與起造人及納稅人名義誰屬
    無涉，此有最高法院70年台上字第2221號判例、最高法院85
    年度台上字第247 號裁判要旨可供參照。是原告以使用執照
    申請書、建造執照及房屋稅證明等為證，仍不足以證明陳文
    章即為出資興建系爭建物之原始建築人。
  (三)又依桃園縣政府函覆本院之使用執照申請書所載，起造人固
    為陳文章，建築地點為桃園縣桃園市○○○段509 之5 、50
    9 之6 、509 之7 等地號土地、門牌號碼為同市○○路244
    號，申請建造類別為「增建」、構造種類為加強磚造、層棟
    戶數為四層一戶，建築物概要：原有面積㎡、騎樓16.927、
    第一層92.393、第二層109.319 、申請面積㎡、騎樓33.155
    、第一層111.435 、第三層114.169 、第四層97.243，各層
    用途為走道、店舖及住宅等，可見增建之土地面積為111.43
    5 平方公尺，而系爭建物經本院會同桃園地政事務所測量結
    果，其面積為163 平方公尺，有複丈成果圖在卷可參，則其
    所屬圓弧型屋頂建物之全部面積合計為326 平方公尺（即16
    3 ×2 ＝326） ，可見上開使用執照申請書所載之建物，係
    在原來244 號房屋增建，其後桃園縣政府所核發之建造執照
    之建物，亦未含蓋系爭建物，亦有上開建照影本可參，是原
    告提出之使用執照申請書及建造執照所載建物，是否包括系
    爭建物，即非無疑，況使用執照申請書、建造執照等文件，
    不能為認定建物所有權誰屬之依據，已如上述，是原告據此
    即認系爭建物為渠等所有，尚非可採。
  (四)再原告己○○○稱因伊誤認系爭建物為被告乙○○所有，於
    93年間就244 號房屋併同系爭建物一起課稅一事，曾申請桃
    園市公所調解，要求被告乙○○分擔244 號房屋之部分稅金
    ，事後原告依稅籍資料及建物使用執照，得知系爭建物為原
    告繼承取得，上開調解顯有錯誤，不得為證據云云。惟原告
    曾因系爭建物之房屋稅，遭稅捐機關併入原告己○○○所有
    介壽路244 號房屋內一併課稅，而向桃園市公所申請調解，
    請求被告乙○○分擔244 號房屋稅，經該公所調解委員會以
    乙○○應給付己○○○新台幣伍萬伍仟元，做為民國74年至
    92年止應分擔繳納之稅額，於調解成立同時給付現金，並約
    定自民國93年度起之房屋稅，乙○○每年應分擔房屋稅仟
    伍佰元，於開徵通知繳納日前給付。有桃園市公所函覆本院
    之92年民調字第664 號卷及調解委員會調解書在卷可參，雖
    依上開調解資料尚不足以直接證明系爭建物之所有權歸屬，
    惟原告己○○○既於經法院認可之桃園市公所調解書內簽字
    肯認系爭建物非其所有，而要求被告乙○○負擔房屋稅，則
    在原告未舉證證明調解書所載內容有何不可歸責於己之錯誤
    情事前，要不能任意推翻調解書之證據力，故原告己○○○
    顯不能以上開調解書有誤為由，而率予否認其先前所為之陳
    述。
  (五)而被告乙○○稱系爭建物原是伊與陳文章兄弟二人於63年間
    為經營汽車修理廠時共同出資搭建，原來建物做為汽車修理
    廠使用，只有石綿瓦屋簷，並無房屋外牆，嗣後因伊與陳文
    章兄弟二人因汽車修理廠之經營理念不同而拆夥，雙方協議
    按各自土地坐落位置分割，各自取得建物所有權及管理、使
    用權等語，而證人甲○○到庭證稱：「（問：桃園市○○路
    240 號之1 圓頂房屋是你去搭建？）答：以前是我搭建的，
    但是我當時搭建的是石棉瓦屋頂。（問：你在何時搭建？）
    答：約在63年時搭建的，我原來的工作是鐵工，現在也是做
    鐵工。（問：系爭房屋的結構為何？）答：是鋼架角鐵。（
    問：當時蓋的面積有多少？）答：時問已久，忘記了。這房
    屋確實是我蓋的。（問；當時是何人與你接洽的？）答：是
    被告乙○○與我接洽的。（問：以多少錢蓋的房子？）答：
    是台幣30多萬元。是被告乙○○給我錢的。（問：何以對系
    爭房屋是你蓋的有印象？）答：因以前是用三角鋼來蓋，我
    每次經過該地我都會想到這間是我蓋的。（問：當時被告以
    何方式給付工資？）答：被告乙○○是以現金給付。」（見
    本院95年8 月1 日言詞辯論期日筆錄），是證人所述與被告
    乙○○所述情節亦大致相符，可知系爭建物之原始建築結構
    ，確是被告乙○○與陳文章共同出資建造，其後分割各取得
    二分之一，非如原告所稱係由陳文章一人出資建築而成。
  (六)「民事訴訟如係由原告主張權利者，應先由原告負舉證之責
    ，若原告先不能舉證，以證實自己主張之事實為真實，則被
    告就其抗辯事實即令不能舉證，或其所舉證據尚有疵累，亦
    應駁回原告之請求。」最高法院17年上字第917 號著有判例
    可參。本件原告始終未能舉證證明系爭建物為渠等所有一事
    為真，縱認被告乙○○所提出之證據不足以證明系爭建物為
    其所有，惟依上揭判例意旨及首揭說明，原告之主張，亦非
    可採，應予駁回。
  (七)被告癸○○辯稱伊先前雖曾承租系爭建物使用，惟在94年3
    月底時即已退租，現在已沒有使用系爭建物，有房屋租賃契
    約書影本一份為證，而原告亦自承系爭建物已由訴外人黃樹
    德承租，則原告與被告乙○○間，就系爭建物所有權之歸屬
    所生爭議，被告癸○○稱已與伊無涉，自屬可採，則原告對
    其訴請確認系爭建物為原告所有一事，已無訴之利益，應予
    駁回。
五、綜上所述，本件原告主張渠等為系爭建物所有人，因原告未
    能舉證證明系爭建物為渠等所有。從而，原告請求確認系爭
    建物所有權為渠等所有，為無理由，應予駁回。
六、因本案事證已臻明確，兩造其餘主張陳述及所提之證據，均
    毋庸再予審酌，附此敘明。
七、據上論結，本件原告之訴為無理由，依民事訴訟法第78條，
    判決如主文。
中    華    民    國    95    年    8     月    15    日
                  民事第三庭    法  官  潘進柳
以上正本係照原本作成
如對本判決上訴，須於判決送達後20日內向本院提出上訴狀
中    華    民    國    95    年    8     月    15    日
                                書記官  李麗娟


司法院資訊處製作；財團法人民間司法改革基金會備份。
